ACORDAO-COMPLETO-2434245

ACÓRDÃO 14057/2020 ATA 43/2020 - PRIMEIRA CÂMARA

VISTOS, relatados e discutidos estes autos em que se examinam atos de concessão de aposentadoria a ex-servidores da Universidade Federal de Pelotas:
ACORDAM os Ministros do Tribunal de Contas da União, reunidos em sessão da Primeira Câmara, ante as razões expostas pelo Relator, em:
9.1. considerar legais os atos de concessão de aposentadoria a Amélia Peixoto Oliveira e a Carlos Willi Van Der Laan e conceder seu registro;
9.2. considerar ilegal o ato de concessão de aposentadoria a Eurico Passos de Oliveira e negar seu registro;
9.3. dispensar o ressarcimento das quantias indevidamente recebidas de boa-fé, consoante o disposto no Enunciado 106 da Súmula da Jurisprudência do TCU;	
9.4. determinar à Universidade Federal de Pelotas que:
9.4.1. no prazo de 15 (quinze) dias, contados a partir da ciência deste Acórdão, providencie a suspensão dos pagamentos decorrentes da aposentadoria considerada ilegal, sob pena de responsabilidade solidária da autoridade administrativa omissa;
9.4.2. comunique ao beneficiário do ato de aposentadoria considerado ilegal acerca da presente deliberação, alertando-o de que o efeito suspensivo decorrente de eventual interposição de recurso não o exime da devolução dos valores percebidos indevidamente após a notificação, em caso de não provimento;
9.4.3. encaminhe ao Tribunal, por cópia, comprovante da data em que o beneficiário da aposentadoria considerada ilegal tomou conhecimento desta decisão; 
9.4.4. envie, no prazo de trinta dias, pelo sistema e-Pessoal, novo ato de concessão de aposentadoria do interessado, livre da irregularidade detectada.

Atos de concessão de Aposentadoria.

Primeira Câmara

Universidade Federal de Pelotas.

3. Interessados/Responsáveis:
3.1. Interessados: Amélia Peixoto Oliveira (XXX.642.200-XX); Carlos Willi Van Der Laan (XXX.973.320-XX); Eurico Passos de Oliveira (XXX.611.400-XX).

13.1. Ministros presentes: Benjamin Zymler (na Presidência), Walton Alencar Rodrigues (Relator), Bruno Dantas e Vital do Rêgo.
13.2. Ministros-Substitutos presentes: Augusto Sherman Cavalcanti e Weder de Oliveira.

ACORDAO-COMPLETO-2518732

Acórdão 18867/2021 - Primeira Câmara

WALTON ALENCAR RODRIGUES

Adoto, como relatório, a instrução da Sefip, cuja proposta foi acolhida pelo representante do Parquet especializado:
"INTRODUÇÃO
1.	Trata-se de atos de concessão de aposentadoria de Amélia Peixoto Oliveira, Carlos Willi Van Der Laan e Eurico Passos de Oliveira, ex-servidores da Universidade Federal de Pelotas.
2.	Os atos foram submetidos, para fim de registro, à apreciação do Tribunal de Contas da União (TCU) , de acordo com o art. 71, inciso III, da Constituição Federal. O cadastramento e a disponibilização ao TCU ocorreram por intermédio do Sistema de Apreciação e Registro de Atos de Admissão e Concessões, na forma dos arts. 2º, caput e incisos I a VI, e 4º, caput, da Instrução Normativa - TCU 78/2018.
EXAME TÉCNICO
Ato de Amélia Peixoto Oliveira
3.	A ex-servidora aposentou-se voluntariamente, com proventos integrais, contando com 27 anos, 2 meses e 1 dia de efetivo exercício no magistério, com base no art. 8º, alínea "a", da EC 20/1998.
4.	Constatou-se no ato submetido a exame, bem como na ficha financeira atual da interessada (peça 2) , o pagamento de parcela judicial no valor de R$ 101,70, decorrente da incorporação de quintos, com base na Portaria-MEC 474/87, a qual previa o cálculo das FC em forma de percentuais sobre a remuneração do Professor Titular da carreira do Magistério Superior, com Doutorado e em regime de Dedicação Exclusiva.
5.	No caso em exame a interessada incorporou 8/10 décimos da função FG-2 (peça 5) .
6. 	De acordo com a firme jurisprudência do TCU, é legítima a incorporação de quintos de função comissionada (quintos de FC) com base nos critérios definidos pela Portaria - MEC 474/1987. Contudo, é ilegítima a inclusão na base de cálculo da vantagem os reajustes concedidos pelas leis subsequentes que reestruturaram as carreiras das instituições federais de ensino ao longo do tempo, a teor do Acórdão 1283/2006-TCU-Segunda Câmara, de relatoria do Ministro Walton Alencar Rodrigues.
7. 	O entendimento desta Corte está assentado no voto condutor do Acórdão 835/2012-TCU-Plenário, de relatoria do Ministro Augusto Nardes. Nesse acórdão, estão definidos os critérios para o cálculo das incorporações de quintos e opção dos servidores aposentados das instituições federais de ensino. São eles os seguintes:
	a) para os servidores que não ajuizaram ações judiciais (ou para os que o fizeram, mas não lograram êxito, em decisão transitada em julgado) , as parcelas de quintos com amparo na Portaria - MEC 474/1987, desde que tenham iniciado o seu exercício até 31/10/1991, devem ser pagas sob a forma de vantagem pessoal nominalmente identificada (VPNI) , ajustando-se o valor da parcela ao que era devido em 1/11/1991, data de eficácia da Lei 8.168/1991, atualizada, desde então, exclusivamente pelos reajustes gerais concedidos ao funcionalismo, conforme preceitua o art. 15, § 1º, da Lei 9.527/1997;
	b) para os servidores que obtiveram decisões judiciais favoráveis já transitadas em julgado, confirmadas em grau de recurso, os quintos de FC devem ser calculados adequando-se o valor nominal às condições deferidas na sentença, de modo que a quantia inicial seja apurada na data da publicação do provimento jurisdicional de 1º grau e, a partir daí, transformada em VPNI, atualizada, desde então, exclusivamente pelos reajustes gerais concedidos ao funcionalismo, conforme preceitua o art. 15, § 1º, da Lei 9.527/1997.
8. 	A tabela a seguir apresenta os valores da VPNI integral para cada CD e FG, conforme a jurisprudência do TCU (Acórdão 1915/2012-TCU-Plenário, relator Ministro Augusto Nardes) .
              Funções Gratificadas (FG) e Cargos de Direção (CD) 
Função	5/5 (10/10)	 4/5 (8/10)	 3/5 (6/10)	 2/5 (4/10)	 1/5 (2/10) 
CD-1 	  5.853,96	 4.683,17	  3.512,37	  2.341,58 	  1.170,79
CD-2	  5.017,68	 4.014,14 	  3.010,61 	  2.007,07 	  1.003,54
CD-3	  3.972,33  	 3.177,86           2.383,40	  1.588,93 	     794,46
CD-4 	  2.926,98 	 2.341,58 	  1.756,18 	  1.170,79 	     585,39
FG-1 	     522,67	    418,14 	     313,60 	     209,07 	     104,53
FG-2 	     364,28	    291,42	     218,56 	     145,71	       72,86
FG-3 	     294,75	    235,80 	     176,85 	     117,90 	       58,95
FG-4 	     161,27 	    129,02	       96,76	       64,50 	       32,25
FG-5	     125,13	    100,10 	       75,07 	       50,05	       25,02
FG-6 	       91,76 	      73,41	       55,05	       36,70	       18,35
FG-7 	       43,33 	      34,66	       26,00 	       17,33	         8,67
FG-8 	       33,62 	      26,90	       20,17 	       13,45	         6,72
FG-9 	       27,25	      21,80 	       16,35 	       10,90 	         5,45
9.	 Segundo informações constantes do ato, a Sra. Amélia Peixoto Oliveira tem direito à incorporação de 8/10 da função FG-2 (peça 5) , que, conforme a tabela acima, corresponde ao valor total de R$ 291,42. Nota-se que o valor atualmente pago ao inativo, considerando-se a soma das parcelas judicial e administrativa, perfaz o total de R$ 284,74 (R$ 101,70 + R$ 183,04) , dentro, portanto, dos limites aceitos pela jurisprudência do TCU.
Ato de Carlos Willi Van Der Laan
10. O ex-servidor aposentou-se voluntariamente, com proventos integrais, contando com 30 anos, 1 mês e 4 dias de tempo de efetivo exercício no magistério, com base no art. 8º, alínea "a" da EC 20/1998.
11. Constatou-se no ato submetido a exame, bem como na ficha financeira atual do interessado (peça 2) , o pagamento de parcela judicial no valor de R$ 152,84, decorrente da incorporação de quintos, com base na Portaria-MEC 474/87, a qual previa o cálculo das FC em forma de percentuais sobre a remuneração do Professor Titular da carreira do Magistério Superior, com Doutorado e em regime de Dedicação Exclusiva.
12. No caso, o Sr. Carlos Willi Van Der Laan, conforme discriminado no ato, faz jus à incorporação de 8/10 da função FG-1 (peça 4) , que totaliza, segundo a tabela supra, R$ 418,14. O interessado recebe atualmente a soma de R$ 367,19, sendo R$ 152,84 (parcela judicial) e R$ 214,35 (VPNI) , valor que está de acordo, portanto, com os parâmetros do TCU.
Ato de Eurico Passos de Oliveira
13. O interessado aposentou-se voluntariamente, no cargo de professor, com proventos integrais, com 32 anos, 1 mês e 6 dias de tempo de efetivo exercício no magistério, com base no art. 8º, alínea "a", da EC 20/1998.
14. Constatou-se no ato submetido a exame, bem como na ficha financeira atual do interessado (peça 2) , o pagamento de parcela judicial no valor de R$ 137,28, decorrente da incorporação de quintos, com base na Portaria-MEC 474/87, a qual previa o cálculo das FC em forma de percentuais sobre a remuneração do Professor Titular da carreira do Magistério Superior, com Doutorado e em regime de Dedicação Exclusiva.
15. Conforme mapa de incorporação constante da peça 3, o Sr. Eurico Passos de Oliveira faz jus à incorporação de 2/10 da função FG-2, que, conforme tabela supra, corresponde ao valor de R$ 72,86. O interessado recebe atualmente a soma de R$ 137,28 de parcela judicial mais R$ 45,76 de VPNI, totalizando R$ 183,04, valor em desacordo com os parâmetros do TCU.
16. Diante do exposto, as incorporações de parcelas de quintos/décimos dos interessados Amélia Peixoto Oliveira e Carlos Willi Van Der Laan estão regulares. Quanto à incorporação do ex-servidor Eurico Passos de Oliveira, o valor da parcela está em desconformidade com os limites aceitos pela jurisprudência deste Tribunal; portanto, o ato está ilegal.
CONCLUSÃO
17. Em razão do exposto, esta Unidade Técnica considera que os atos iniciais de aposentadoria de Amélia Peixoto Oliveira e Carlos Willi Van Der Laan podem receber a chancela de legalidade. Entretanto, o ato inicial de Eurico Passos de Oliveira deve ser considerado ilegal ante a irregularidade constatada no pagamento da incorporação de quintos/décimos. 
18. Destaque-se que a análise deste processo levou em conta os dispositivos da Resolução TCU 315/2020 e que o ato de Eurico Passos de Oliveira completará 5 (cinco) anos no TCU em 25/01/2021.  
PROPOSTA DE ENCAMINHAMENTO
19. Ante o exposto, conforme o preceituado no artigo 71, inciso III, da Constituição Federal de 1.988; c/c os artigos. 1º, inciso V, e 39, inciso II, da Lei 8.443/92, c/c os artigos 1º, inciso VIII, 260, §§ 1º e 2º, do Regimento Interno/TCU, e tomando por base as informações prestadas pelo órgão de controle interno e as verificações feitas pela unidade técnica, na forma prevista no artigo 260, caput, do Regimento Interno-TCU, propõe-se:
a) considerar LEGAIS e conceder o registro dos atos iniciais de aposentadoria de Amélia Peixoto Oliveira (CPF: XXX.642.200-XX) e Carlos Willi Van Der Laan (CPF: XXX.973.320-XX) ;
b) considerar ILEGAL e negar o registro do ato inicial de aposentadoria de Eurico Passos de Oliveira (CPF: XXX.611.400-XX) ;
c) dispensar o ressarcimento das quantias indevidamente recebidas de boa-fé, nos termos da Súmula TCU n. 106;
d) determinar à Universidade Federal de Pelotas, com fundamento nos arts. 45 da Lei 8.443/1992 e 4º, inciso I, da Resolução TCU 315/2020, que:
d.1) no prazo de quinze dias, faça cessar os pagamentos decorrente do ato impugnado por esta Corte, sob pena de responsabilidade solidária da autoridade administrativa omissa, nos termos do art. 262 do Regimento Interno/TCU;
d.2) envie, no prazo de trinta dias, pelo Sistema e-Pessoal, com fulcro no art. 19, § 3º, da IN TCU 78/2018, novo ato de concessão de aposentadoria do interessado, livre da irregularidade detectada;
d.3) dê ciência, no prazo de 15 (quinze) dias, do inteiro teor desta deliberação ao interessado, alertando-o de que o efeito suspensivo proveniente da interposição de eventuais recursos junto ao TCU não o exime da devolução dos valores percebidos indevidamente após a respectiva notificação, caso esses não sejam providos;
d.4) encaminhe ao Tribunal, no prazo de 30 (trinta) dias contados da ciência da decisão, documento apto a comprovar que o interessado tomou conhecimento do acórdão."
É o relatório.

não há

Procurador Júlio Marcelo de Oliveira.

APOSENTADORIAS. UNIVERSIDADE FEDERAL DE PELOTAS. DOIS ATOS CONSIDERADOS LEGAIS. UM ATO CONSIDERADO ILEGAL. INCORPORAÇÃO DE QUINTOS COM BASE NA PORTARIA MEC 474/87. PAGAMENTO DE VALOR ACIMA DO DEVIDO. NEGATIVA DE REGISTRO.

APOSENTADORIA (APOS)

Secretaria de Fiscalização de Pessoal (SEFIP).

Trata-se de atos de concessão de aposentadoria a Amélia Peixoto Oliveira, Carlos Willi Van Der Laan e Eurico Passos de Oliveira, ex-servidores da Universidade Federal de Pelotas, submetidos à apreciação desta Corte com fulcro no art. 71, inciso III, da CF/1988.
A unidade técnica, acompanhada pelo MP/TCU, propõe considerar legais os atos de Amélia Peixoto Oliveira e de Carlos Willi Van Der Laan e ilegal o ato de Eurico Passos de Oliveira, em razão do pagamento de valor indevido a título de incorporação de quintos.
Acolho as conclusões dos pareceres precedentes, incorporando-as às minhas razões de decidir. 
Como bem evidenciado pela Sefip, Eurico Passos de Oliveira, ex-professor adjunto, faz jus à incorporação de 2/10 da função FG-2, com base na Portaria-MEC 474/87, correspondente ao valor de R$ 72,86. 
No entanto, o aposentado recebe valor superior de R$ 183,04, motivo pelo qual seu ato deve ser considerado ilegal. 
A unidade jurisdicionada deverá suspender os pagamentos decorrentes do ato ilegal e encaminhar ao Tribunal, pelo sistema e-Pessoal, novo ato livre da irregularidade. 
Nos termos do Enunciado 106, da Súmula da Jurisprudência desta Corte, dispenso o ressarcimento das parcelas indevidamente recebidas de boa-fé pelo interessado.
Ante o exposto, voto no sentido de que o Tribunal adote o acórdão que ora submeto à deliberação deste colegiado.
TCU, Sala das Sessões Ministro Luciano Brandão Alves de Souza, em 1º de dezembro de 2020.
WALTON ALENCAR RODRIGUES 
Relator